臺灣桃園地方法院刑事判決
111年度審原訴字第43號
公  訴  人  臺灣桃園地方檢察署檢察官
被      告  李光榮


選任辯護人  何文雄律師（法扶律師）
            吳智偉



選任辯護人  陳宏奇律師（法扶律師）
上列被告因違反廢棄物清理法案件，經檢察官提起公訴（111年
度偵字第7049號），被告就被訴事實為有罪之陳述，本院合議庭
裁定由受命法官獨任進行簡式審判程序，判決如下：
    主  文
李光榮共同犯廢棄物清理法第四十六條第四款前段之非法清除及
貯存廢棄物罪，處有期徒刑陸月，如易科罰金，以新臺幣壹仟元
折算壹日。緩刑貳年，並應於本判決確定之日起陸個月內，向公
庫支付新臺幣貳萬元。未扣案之犯罪所得新臺幣貳萬元沒收，如
全部或一部不能沒收或不宜執行沒收時，追徵其價額。
吳智偉共同犯廢棄物清理法第四十六條第四款前段之非法清除及
貯存廢棄物罪，處有期徒刑陸月，如易科罰金，以新臺幣壹仟元
折算壹日。未扣案之犯罪所得新臺幣壹萬零捌佰元沒收，如全部
或一部不能沒收或不宜執行沒收時，追徵其價額。　　
    事  實
一、緣李光榮係「雅翔企業社」負責人，並將車牌號碼000-0000
    號營業用大貨車（下稱A車輛） 靠行登記在在發汽車交通有
    限公司（下稱在發公司），明知未經主管機關許可，不得提
    供土地堆置廢棄物，仍基於未經主管機關許可而提供土地堆
    置廢棄物之犯意，先於民國109年3月15日，向吳玉嬌承租桃
    園市○○區○○街00○0號之土地（下稱本案土地）供其堆置廢棄
    物；吳智偉則係李光榮以每日薪資新臺幣（下同）1,200元
    所聘僱之員工，李光榮、吳智偉均明知從事廢棄物清除業務
    者，應向主管機關申請核發公民營廢棄物清除處理機構許可
    文件後，始得從事廢棄物之清除、貯存，仍共同基於未領有
    廢棄物清除許可文件，非法清除及貯存廢棄物之犯意聯絡，
    於110年10月18日起至同年10月26日止，由李光榮、吳智偉
    分別駕駛上開A車輛前往桃園市○○區○○街00號等處所，以每
    立方米500至800元不等之代價收取含廢木材、廢塑膠、廢磚
    瓦及生活垃圾等土木或建築廢棄物混合物，並將之載運至停
    放在上開承租土地之車牌號碼000-00號大貨車（下稱B車輛
    ）上貯存，李光榮、吳智偉分別因此獲取2萬元、1萬800元
    之報酬。嗣經警於110年10月26日會同桃園市政府環保局人
    員前往上址稽查，始查悉上情。
二、案經內政部警政署保安警察第七總隊第三大隊報告臺灣桃園
    地方檢察署檢察官偵查起訴。
    理  由
一、上開犯罪事實，業據被告李光榮、吳智偉於警詢、偵訊、本
    院準備程序及審理時均坦承不諱（見偵卷第11-19、51-56、
    121-123、129-131頁，本院卷第61、71頁)，並經證人即憶
    強建材行負責人周碧芳、證人即在發公司人員鍾燿全及證人
    吳玉嬌於警詢證述明確（見偵卷第65-70、71-75、81-84頁
    ），並有汽車貨運業接受自備車輛靠行服務契約書、廢棄物
    產生源隨車證明文件、土地租賃契約書、桃園市政府環境保
    護局環境稽查工作紀錄表及所附現場照片在卷可佐(見偵卷
    第23-24、25-27、15-22、23-44、93-96頁)，堪認被告李光
    榮、吳智偉前揭任意性自白與事實相符，可以採信。從而，
    本案事證明確，被告2人犯行均堪認定，俱應依法論科。
二、論罪科刑：
  ㈠按廢棄物清理法第46條第3 款所稱「未經主管機關許可，提
    供土地回填、堆置廢棄物者」，依其文義以觀，固係以提供
    土地者為處罰對象，然該條款所欲規範者應在於未經主管機
    關許可，提供土地、回填堆置廢棄物之行為，而非側重於土
    地為何人所有、是否有權使用，亦不問提供土地係供自己或
    他人堆置廢棄物。是凡以自己所有之土地，或有權使用（如
    借用、租用等）、無權占用之他人土地，以供自己或他人堆
    置廢棄物之行為，均有上開條款之適用，非謂該條款僅規定
    處罰提供自己之土地供他人堆置廢棄物而言，否則任意提供
    非屬自己或無權使用之土地供自己或他人堆置廢棄物，造成
    污染，卻無法處罰，顯失衡平，當非該法為改善環境衛生，
    維護國民健康之立法目的（最高法院107 年度台上字第66號
    判決意旨參照）。經查，被告李光榮向不知情之證人吳玉嬌
    承租土地，供己堆置前開廢棄物混合物之行為，依上說明，
    核與廢棄物清理法第46條第3 款之構成要件無違。
　㈡次按廢棄物清理法第46條第4款所規定之「貯存」、「清除」
    、「處理」，依行政院環境保護署發佈之「事業廢棄物貯存
    清除處理方法及設施標準」第2條第1、2、3款之規定，「貯
    存」指事業廢棄物於清除、處理前，放置於特定地點或貯存
    容器、設施內之行為；「清除」係指事業廢棄物之收集、運
    輸行為；至「處理」則指⑴、中間處理：指事業廢棄物在最
    終處置或再利用前，以物理、化學、生物、熱處理或其他處
    理方法，改變其物理、化學、生物特性或成分，達成分離、
    減積、去毒、固化或穩定之行為。⑵、最終處置：指衛生掩
    埋、封閉掩埋、安定掩埋或海洋棄置事業廢棄物之行為。⑶
    、再利用：指事業產生之事業廢棄物自行、販賣、轉讓或委
    託做為原料、材料、燃料、填土或其他經中央目的事業主管
    機關認定之用途行為，並應符合其規定者而言。另物理處理
    法：指利用物理方式處理事業廢棄物者，包括蒸發、蒸餾、
    薄膜分離、油水分離、固液分離、破碎、粉碎、拆解、剝離
    、分選或壓縮等各式處理方法，事業廢棄物處貯存清除處理
    方法及設施標準第2條第12款亦有明文。又廢棄物清理法第4
    6條第4款所謂之「清除」指廢棄物之收集、運輸行為，而駕
    駛車輛載運廢棄物傾倒之行為，亦該當於「清除」行為（最
    高法院99年度台上字第4374號判決意旨參照）。準此，被告
    李光榮、吳智偉將本案廢棄物自原拆除工程等產生處載運至
    本案土地之行為，為「清除」廢棄物行為，而堆置在停放於
    本案土地上大貨車之行為，即所謂「貯存」廢棄物行為。公
    訴意旨認被告2人尚符合「處理」態樣，此部分容有誤會。
　㈢核被告李光榮所為，係違反廢棄物清理法第46條第3款非法提
    供土地堆置廢棄物罪及同法第46條第4款前段之非法清除、
    貯存廢棄物罪；被告吳智偉所為，係犯廢棄物清理法第46條
    第4款前段之非法清除、貯存廢棄物罪。
　㈣公訴意旨固認被告李光榮係靠行在發公司，而在發公司所領
    取之乙級廢棄物清除許可證並未載明廢棄物貯存場或轉運站
    ，應不得任意將所收取之廢棄物自行貯存堆置，因而認被告
    2人所為係違反廢棄物清理法第46條第4款後段之未依廢棄物
    清除許可文件內容為清除、貯存等罪嫌，惟查本案被告李光
    榮固以其上開A車輛靠行在發公司，然其載運本案廢棄物清
    除之行為，並非在發公司所委託，亦非循相關規定之程序申
    報，業據證人鍾燿全於警詢證述明確（見偵卷第71-75頁）
    ，且為被告所不爭執(見本院卷第62頁)，是核被告李光榮所
    為仍屬未領有合法之許可文件，逕行載運廢棄物堆置，所為
    應論以同法第46條第4 款前段之非法清除及貯存廢棄物罪名
    ，公訴意旨此部分所認，容有誤會，然基本事實同一，且僅
    係犯罪態樣有所不同，業經檢察官於本院準備程序時當庭更
    正法條（見本院卷第62頁），自毋庸變更起訴法條。又起訴
    書雖未敘及供其等貯存堆置本案廢棄物之本案土地為被告李
    光榮所承租，惟此部分與起訴書所載被告李光榮非法清除、
    貯存廢棄物之犯罪事實間，具有想像競合之裁判上一罪（詳
    如後述），為起訴效力所及，並經本院告知被告李光榮及其
    辯護人此項罪名（見本院卷第62-63頁），已無礙被告之防
    禦權，本院自得併予審理。
　㈤被告李光榮、吳智偉就前揭廢棄物清理法第46條第4款前段之
    非法清除及貯存廢棄物之犯行，有犯意聯絡及行為分擔，為
    共同正犯。
　㈥按刑事法若干犯罪行為態樣，本質上原具有反覆、延續實行
    之特徵，立法時既予特別歸類，定為犯罪構成要件之行為要
    素，則行為人基於概括之犯意，在密切接近之一定時、地持
    續實行之複次行為，倘依社會通念，於客觀上認為符合一個
    反覆、延續性之行為觀念者，於刑法評價上，即應僅成立一
    罪。廢棄物清理法第46條第4款前段之非法清理廢棄物罪，
    係以未依同法第41條第1項規定領有廢棄物清除、處理許可
    文件從事貯存、清除廢棄物者為犯罪主體，再依該第41條第
    1項前段以觀，可知立法者顯然已預定廢棄物之清除、處理
    行為通常具有反覆實行之性質。是本罪之成立，本質上即具
    有反覆性，而為集合犯(最高法院104年5月26日第九次刑事
    庭會議決議參照)。是被告李光榮、吳智偉自110年10月18日
    起至110年10月26日遭查獲止，先後多次清除、載運本案廢
    棄物至在本案土地上貯存，具有不斷反覆實施之從事業務之
    特性，乃反覆實行同一社會活動之性質，侵害同一環境保護
    之社會法益，揆諸上述意旨，其於刑法評價上，應認為係集
    合犯，應就廢棄物清理法第46條第4款前段之非法清理及貯
    存廢棄物罪，論以一罪。
　㈦廢棄物清理法第46條第3 款、第4 款規定所保護法益均為社
    會法益，皆係為有效貯存、清除廢棄物，改善環境衛生，維
    護國民健康而制定，則被告李光榮以一行為侵害同一法益而
    構成前開第3 款、第4 款前段所定犯罪，為想像競合犯，應
    依刑法第55條規定，從情節較重之廢棄物清理法第46條第4 
    款前段之罪處斷（最高法院106 年度台上字第1222、1739號
    判決意旨參照）。
　㈧刑之加重、減輕：
　1.被告吳智偉前因公共危險案件，經本院以109年度桃原交簡
    字第836號判決判處有期徒刑4月確定，並於110年8月19日易
    科罰金執行完畢，有臺灣高等法院被告前案紀錄表在卷可參
    ，其受有期徒刑之執行完畢後，5 年以內故意再犯本案有期
    徒刑以上之罪，固合於累犯之要件，惟考量構成累犯之前案
    係公共危險罪，本案為非法清除及貯存廢棄物罪，兩者犯罪
    手段、侵害法益及罪質均有不同，而無罪質上之關聯性，難
    認被告吳智偉就本案犯罪具有特別惡性，或對刑罰之反應力
    薄弱等教化上之特殊原因，又綜觀全案情節，對比本案罪名
    之法定刑而言，其罪刑應屬相當，也非必再加重其最高或最
    低法定本刑不可，本院認為於本案罪名之法定刑度範圍內，
    審酌各項量刑事由後，已足以充分評價被告吳智偉所應負擔
    之罪責，尚無加重法定本刑之必要，依司法院釋字第775號
    解釋意旨，爰裁量不依刑法第47條第1 項之規定，加重其最
    低本刑。
  2.又犯廢棄物清理法第46條之罪之法定刑為「1年以上5年以下
    有期徒刑，得併科新臺幣1,500萬元以下罰金」，然同為該
    條款之罪，其原因動機不一，犯罪情節未必盡同，所造成危
    害社會之程度亦屬有異，法律科處此類犯罪，所設之法定最
    低本刑卻同為必須監禁之1年以上有期徒刑，不可謂不重。
    於此情形，倘依其情狀處以相當之得易科罰金之有期徒刑，
    即足以懲儆，並可達防衛社會之目的者，自非不可依客觀之
    犯行與主觀之惡性二者加以考量其情狀，是否有可憫恕之處
    ，適用刑法第59條之規定酌量減輕其刑，期使個案裁判之量
    刑，能斟酌至當，符合比例原則。查被告李光榮、吳智偉2
    人上址違法清除及貯存廢棄物，數量非鉅、期間非長，獲利
    亦有限，且所處理者並非具有毒性、危險性而足以長遠影響
    人體健康或嚴重污染環境之有害事業廢棄物，其犯罪情節與
    靠非法清理廢棄物牟取暴利，嚴重破壞生態之業者有別，犯
    罪惡性尚有不同，且其等於本案始終坦認犯行，已於110年1
    1月6日委託業者合法清理本案廢棄物完畢，有廢棄物處理廠
    受託處理一般事業廢棄物清除機構進廠（場）確認單在卷可
    憑（見本院卷第87頁），堪認其等惡性並非重大，本院衡酌
    前揭各情，認若對被告2人量處法定最輕本刑即有期徒刑1年
    ，有情輕法重之虞，難謂符合罪刑相當性及比例原則，爰均
    依刑法第59條之規定，減輕其刑。
　㈨爰以行為人之責任為基礎，審酌被告2人未依規定取得許可文
    件，即擅自從事一般廢棄物之清理業務，損及政府藉嚴格審
    查、控管廢棄物清除處理業者以維護環境衛生、保障國民健
    康之行政管理機制，欠缺環保觀念，所為實有不該；惟念其
    等犯後均坦承犯行，態度尚可，並已委託業者合法清理本案
    廢棄物完畢，業如前述，兼衡其等犯罪動機、目的、手段、
    本案廢棄物之數量、對環境造成損害有限、被告李光榮於警
    詢自述之智識程度、職業、家庭經濟狀況、被告吳智偉於警
    詢自述之智識程度、職業、於本院審理時自述之家庭經濟狀
    況等一切情狀，分別量處如主文所示之刑，並均諭知易科罰
    金之折算標準。
  ㈩被告李光榮未曾因故意犯罪受有期徒刑以上刑之宣告，有臺
    灣高等法院被告前案紀錄表在卷足憑，因法律觀念欠佳，一
    時失慮，致觸犯本案犯行，事後已坦承犯行，合法清理本案
    廢棄物完畢，尚見悔意，經此偵審程序及刑之宣告，當知所
    警惕，應無再犯之虞，本院認其所受刑之宣告以暫不執行為
    適當，爰依刑法第74條第1 項第1 款規定，併宣告緩刑2 年
    ，以啟自新；又為促其記取教訓避免再犯，並保持正確的法
    律觀念，認有必要令其負擔一定條件，復參酌其自陳之經濟
    條件、意願等情（見本院卷第72頁），爰依刑法第74條第2 
    項第4 款之規定，併宣告應於本判決確定之日起6個月 內，
    向公庫支付2 萬元，冀能使被告李光榮確實明瞭其行為所造
    成之危害，並培養正確法治觀念。倘被告李光榮違反上開應
    行負擔之事項且情節重大，依刑法第75條之1 第1項第4 款
    規定，其緩刑宣告仍得由檢察官向本院聲請撤銷，併此指明
    。
三、沒收
  ㈠按犯罪所得，屬於犯罪行為人者，沒收之，於全部或一部不
    能沒收，或不宜執行沒收時，追徵其價額，刑法第38條之1
    第1項前段、第3項分別定有明文。查被告李光榮因本案犯行
    而取得2萬元報酬，被告吳智偉因本案犯行而取得1萬800元
    報酬等情，業據被告李光榮於偵訊、被告吳智偉於本院審理
    時供述明確（見偵卷第122頁，本院卷第71頁），是認被告
    李光榮、吳智偉本案犯罪所得分別為2萬元、1萬800元，雖
    未扣案，仍應上開規定於被告所犯項下分別宣告沒收，並均
    於全部或一部不能沒收或不宜執行沒收時，追徵其價額。
  ㈡A車輛與B車輛，分為被告李光榮及所屬雅祥企業社所有，業
    經被告李光榮於警詢供述在卷（見偵卷第13-15頁），且係
    被告2人本案犯行所用之機具，然上開車輛客觀上既非專供
    載運廢棄物所用，且價格昂貴，亦為被告李光榮不可或缺之
    謀生工具，原非屬違禁物，衡諸被告李光榮經濟狀況及本案
    犯罪所得等節，認若予宣告沒收，容有過苛之虞，爰依刑法
    第38條之2 第2 項規定，不予宣告沒收或追徵
據上論斷，應依刑事訴訟法第273 條之1 第1 項、第299 條第1
項前段，判決如主文。
本案經檢察官盧奕勳提起公訴，檢察官詹東祐到庭執行職務。
中    華    民    國   111    年    10    月     6    日
                    刑事審查庭  法  官   李敬之   
以上正本證明與原本無異。
如不服本判決應於收受判決後20日內向本院提出上訴書狀，並應
敘述具體理由。其未敘述上訴理由者，應於上訴期間屆滿後20日
內向本院補提理由書(均須按他造當事人之人數附繕本)「切勿逕
送上級法院」。
                                書記官  陳俐蓉
中　　華　　民　　國　　111 　年　　10　　月　　7 　　日
附錄本判決論罪法條全文：
廢棄物清理法第46條
有下列情形之一者，處1年以上5年以下有期徒刑，得併科新臺幣
1千5百萬元以下罰金：
一、任意棄置有害事業廢棄物。
二、事業負責人或相關人員未依本法規定之方式貯存、清除、處
    理或再利用廢棄物，致污染環境。
三、未經主管機關許可，提供土地回填、堆置廢棄物。
四、未依第41條第1項規定領有廢棄物清除、處理許可文件，從
    事廢棄物貯存、清除、處理，或未依廢棄物清除、處理許可
    文件內容貯存、清除、處理廢棄物。
五、執行機關之人員委託未取得許可文件之業者，清除、處理一
    般廢棄物者；或明知受託人非法清除、處理而仍委託。
六、公民營廢棄物處理機構負責人或相關人員、或執行機關之人
    員未處理廢棄物，開具虛偽證明。